Inventaris van de verbaalarchieven van het Ministerie van Financiën: Agenda''s en Toegangen, 1831-1935
Nationaal Archief, Den Haag
Ministerie van Financiën: Agenda's en Toegangen op de Verbalen
Financiën / Agenda's en Toegangen
1831-1935
F25501
299.25 meter; 2778 inventarisnummers.
Normale geschreven, getypte en gedrukte documenten, geen bijzondere handschriften.
Nationaal Archief, Den Haag
Ministerie van Financiën
Het Ministerie van Financiën was belast met het toezicht op de uitgaven en inkomsten van de rijksoverheid. De chronologisch gevormde verbaalarchieven van de verschillende afdelingen van het Ministerie zijn raadpleegbaar met behulp van agenda's, indices en klappers. Deze toegangen werden niet per afdeling aangehouden, maar voor groepen afdelingen gezamenlijk. Te onderscheiden zijn de volgende series: 1. Generale Secretariaat, Generale Thesaurie (tot 1923 en vanaf 1928), Rijks Uitgaven (tot 1869) en Pensioenen (1904-1933) 2. Directe belastingen, invoerrechten en accijnzen, Personeel, Rijksgebouwen (vanaf 1921) 3. Registratie, hypotheken en kadaster (vanaf 1925: Indirecte belastingen) en 4. Posterijen (tot 1876). Omdat bij het samenstellen van deze indices in de loop der jaren een sterk wisselend aantal rubrieken is gebruikt, soms met verschillende trefwoorden voor hetzelfde onderwerp, zijn achteraf per serie over de gehele periode 1831-1935 (Posterijen tot 1876) alfabetische rubriekenlijsten met klappers vervaardigd (toegangen 2.08.09 tot en met 2.08.12. Deze zijn digitaal beschikbaar. Daarin worden alle jaren vermeld waarin een rubriek voorkomt in de index. Omdat bij veel onderwerpen wordt verwezen naar ruimere trefwoorden als 'accijnzen', 'directe belastingen', 'kadaster', steeds gevolgd door een aantal specifiekere trefwoorden, krijgt de onderzoeker een beter overzicht van het takenpakket.
Archiefvorming
Geschiedenis van de archiefvormer
1. De organisatie van het Ministerie van Financiën
Krachtens de Koninklijke besluiten van 6 april 1831 no. 61, 12 juli 1831 no. 31 en 9 september 1831 no. 13 (zie ook ministeriële beschikkingen van 13 september 1831 nrs. 1063 en 1064/GS) is m.i.v. 20 september 1831 het departement der Ontvangsten verenigd met het Ministerie van Financiën. De minister van Financiën heeft de functies overgenomen van de president van de Raad der Ontvangsten en van de administrateurs. Bij KB van 16 september 1831 no. 28 is de nieuwe werkkring van de gewezen administrateurs vastgesteld.
Een inkrimping van de overheidsadministratie als gevolg van de Belgische afscheiding lag hieraan ten grondslag. Vanaf 1824 had echter al een nauwe samenwerking tussen beide departementen bestaan door de instelling van de Raad van Ontvangsten, een college waarin de Administrateurs der Directe Belastingen, der Registratie en der Posterijen onder voorzitterschap van de Minister van Financiën een gemeenschappelijk beleid vaststelden. Ook na de samenvoeging bleef in de periode 1831-1940 een tweedeling binnen het Ministerie van Financiën gehandhaafd in administraties, die de zorg hadden voor enerzijds de staatsuitgaven en anderzijds de middelen. Het Generaal Secretariaat diende hierbij als overkoepelende afdeling, waar de kabinetsaangelegenheden waren ondergebracht.
Organisatie van het Ministerie van Financiën in afdelingen:
Generaal Secretariaat (referendaris)
Generale Thesaurie (referendaris)
Administratie van 's Rijks Uitgaven (administrateur)
Administratie der Directe Belastingen, In- en Uitgaande Rechten en Accijnzen (geen afzonderlijke administrateur)
Afdeling Directe Belastingen (referendaris), onderverdeeld in vijf bureaus
Afdeling In- en Uitgaande Rechten (referendaris), onderverdeeld in vier bureaus
Afdeling Accijnzen (referendaris)
Afdeling Contentieux (commies)
Afdeling Personeel (hoofdcommies)
Afdeling Comptabiliteit (referendaris)
Afdeling Registratie en Loterijen (inspecteur-generaal), onderverdeeld in vier bureaus
Afdeling Posterijen en verdere middelen van vervoer
Het bestaande Bureau voor de Statistiek van de Handel werd opgeheven en de werkzaamheden overgeheveld naar de Afdeling In- en Uitgaande Rechten
Bij Koninklijk besluit van 4 februari 1841 no. 101 werd bij het Ministerie van Buitenlandse Zaken opgeheven de Administratie der Nationale Nijverheid, waarbij het tarief der in- en uitgaande rechten, de Rijn-, Schelde- en Maasvaart en de dienst der stoomslepers op de Waal overging naar het Ministerie van Financiën.
Generaal Secretariaat 1831-1913 en Afdeling Kabinet en Secretarie 1913-1940
De kabinetszaken van de minister behoorden tot de competentie van de secretarie, die aldus verantwoordelijk was voor de redactie van stukken en het beheer van het kabinetsarchief van de minister. Daarnaast voerde de secretarie het algemene en huishoudelijke beheer van het ministerie: personeelszaken van het eigen ministerie, beheer van het archief en de legeskas, expeditie van poststukken etc. Specifieke uitvoerende taken, waarmee de secretarie belast was, werden rond 1900 geleidelijk aan de beleidsafdelingen overgedragen. Voorbeelden hiervan zijn de redactionele werkzaamheden ten behoeve van de correspondentie met de Hoge Colleges van Staat, het munt- en bankwezen, de nationale schuld (per 1897) en het beheer van de weeskamerstichtingen (per 1904).
Administratie van 's-Rijks Uitgaven, 1831-1869
Bij deze administratie berustte het bestuur over alle uitgaven uit de schatkist. Tevens was de afdeling belast met de samenstelling van de begrotingshoofdstukken I (Koninklijk Huis), II (Hoge Colleges van Staat), VII (Financiën en nationale schuld) en X (Onvoorziene uitgaven) met voordracht over de middelen tot dekking van die uitgaven. Voorts hield men zich bezig met de administratie van de grootboeken van de pensioenen ten laste van de staat en het pensioenfonds van burgerlijke ambtenaren. De administratie ging eind 1869 op in de Generale Thesaurie.
Administratie van de Generale Thesaurie, 1831-1940
Met name na de opheffing van de Administratie van 's-Rijksuitgaven werd de Generale Thesaurie de centrale administratie waar, naast het voeren van de boekhouding van de overheidsfinanciën in de ruimste zin, tevens regulerend en wetgevend werd opgetreden ten aanzien van het geld- en betalingsverkeer. In grote lijn waren de volgende taken hier ondergebracht:
Behandeling van de gehele staatsbegroting in overleg met de departementen van algemeen bestuur en samenstelling met name van de hoofdstukken I, II, VII en XII (onvoorziene uitgaven). Opmaak van de middelenwetten.
Toezicht op het financieel beheer in alle takken van staatsdienst; controle op de boekhouding van departementen, diensten en bedrijven. Kredietopening voor rijksorganen, provincies en gemeenten.
Opmaak van rekeningen van rijksontvangsten en -uitgaven.
Regelingen van het binnenlands geldverkeer; toezicht op het geld-, bank- en kredietwezen; internationaal betalingsverkeer.
Uitgifte en beheer van staatsleningen, regulering van de nationale schuld.
Toezicht op en uitvoering van wettelijke bepalingen door onder het departement gestelde diensten: Administratie van de Grootboeken der Nationale Schuld en van de Rentebetaling; Agentschap van het Ministerie van Financin, Administratie der Publieke Schatkist; de Rijksmunt; het Rijksinkoopbureau. Toezicht op en overleg met de Nederlandse Bank, veelal via de koninklijke commissaris.
Uitvoering van bijzondere wetten (Beurswet 1914, Tiendwet 1907)
Uitvoering geven in financiële zin aan wetten waarbij tevens andere departementen zijn betrokken (op het gebied van: bijzondere fondsen, spoorwegen, middenstandskrediet, staatsgaranties, sociale woningbouw, werkverruiming, exportkredietverzekering, crisiszaken etc.).
Beheer van weeskamerstichtingen (vanaf 1904).
Erediensten: uitvoering en toepassing van art. 172 van de grondwet, beheer van de bij rijksbegroting voor de kerkgenootschappen toegestane gelden (vanaf 1933).
Pensioenen ten laste van de staat (in de periode 1870-1904).
Afdeling Pensioenen 1904-1922 en Afdeling Pensioenen en Erediensten 1922-1933
Deze afdeling werd in 1904 afgesplitst van de Generale Thesaurie, die in de periode vanaf 1870 hiermee belast was geweest. De taak bestond uit de wetgevende en uitvoerende werkzaamheden ten aanzien van de burgerlijke pensioenwet en de diverse militaire pensioenwetten. Tevens werden hier de grootboeken der pensioenen bijgehouden. In de periode 1922-1933 werd de voordien zelfstandige afdeling Erediensten ondergebracht bij de afdeling Pensioenen. De taak ten aanzien van de pensioenen werd in 1933 overgeheveld naar het Ministerie van Binnenlandse Zaken.
Afdeling Erediensten, 1871-1922; Afdeling Pensioenen en Erediensten, 1922-1933; Generale Thesaurie, bureau Erediensten en Stichtingen, 1933-1940
Bij KB van 29 oktober 1870 S. 173 werden de Departementen van Erediensten met ingang van 1 januari 1871 opgeheven en de werkzaamheden ten aanzien van de geldmiddelen voor de protestantse, israëlitische, rooms-katholieke en andere kerkgenootschappen kwamen onder de minister van Financiën. Formele juridische zaken gingen naar de minister van Justitie en de minister van Koloniën kreeg de kerkelijke zaken in de koloniën te behandelen. De referendaris van de Generale Thesaurie werd tevens belast met het beheer van de afdeling Erediensten, een taak die in 1904 overging naar het hoofd van de afdeling Pensioenen. Het beheer betrof de uitvoering en toepassing van art. 171 van de grondwet op grond waarvan fondsen aan de kerkgenootschappen werden toegestaan in de vorm van jaargelden, pensioenen, toelagen en subsidies. Door de beperkte taak is het belang van deze afdeling geleidelijk afgenomen. In 1922 vond de samenvoeging plaats met de afdeling Pensioenen, eveneens een administrerende afdeling van 'vaste posten'. In 1933 werden de erediensten tezamen met het beheer van weeskamerstichtingen tot een bureau van de Generale Thesaurie geformeerd.
Administratie der Directe Belastingen, Invoerrechten en Accijnzen, 1831-1926 en de Administratie der Belastingen, 1926-1935
Bij deze administratie berustte de uitvoering van wetten en instructies betreffende de directe belastingen, de rechten verschuldigd bij in- en uitvoer en de accijnsheffing. Men voerde het bestuur over de diensten, die belast waren met de inning van deze belastingen. In grote lijnen betreft het de volgende belastingen:
Directe belastingen: patentrecht, recht op de mijnen, grond-, personele -, later, inkomsten-, vermogens-, gemeentefonds-, motorrijtuigenbelasting etc.
Invoerrechten en accijnzen: belastingen op de in-, uit- en doorvoer; waarborg en gouden en zilveren werken; vuur-, ton- en bakengelden; scheepsmetingen en afgifte van zeebrieven; regelingen ten aanzien van de Rijn-, Maas- en Scheldevaart; statistieken van handel en scheepvaart; accijnzen ten aanzien van suiker, zout, tabak, wijn, bier, gedistilleerd, geslacht etc; omzetbelasting; rijwielbelasting.
Deze administratie werd in 1926 samengevoegd met die van de Indirecte Belastingen tot één centrale Administratie der Belastingen. De Afdeling Comptabiliteit werd in verband met het totstandkomen van de Comptabiliteitswet in 1930 afgesplitst en werd belast met de financiële verificatie en verantwoording van het gehele departement van Financiën.
Afdeling Registratie en Loterijen, 1831-1863; Afdeling Registratie en Domeinen, 1864-1873; Afdeling Registratie, 1874-1913; Administratie van de Registratie, Hypotheken en het Kadaster, 1914-1926; Administratie der Belastingen, 1926-1935
Bij deze administratie berustte de taak tot uitvoering van wetten ten aanzien van de indirecte belastingen: registratiebelasting, zegel- en hypotheekrechten, vermogensbelasting (per 1926 naar Directe Belastingen), dividend-, tantième- en couponbelasting. Voorts waren hier taken ondergebracht zoals invordering van boeten en gerechtskosten en regelingen met betrekking tot het notarisambt. Men voerde het bestuur over de diensten in den lande, die belast waren met de inning van de genoemde belastingen en rechten, zoals de Dienst der Registratie, het Kadaster en het Algemeen Zegelkantoor. Voorts had men het toezicht op de Staatsloterij.
Afdeling Personeel, 1831-1929
In de periode tot 1845 behandelde deze afdeling de personeelszaken voor de gehele buitendienst van het ministerie. In de periode 1845-1926 de personeelszaken van de administraties der directe belastingen, invoerrechten en accijnzen, alsmede van de Rijnvaart en van de Waarborgkantoren. Bij de oprichting van de Administratie der Belastingen in 1926 werd de afdeling Personeel weer gecentraliseerd voor de gehele belastingdienst. In 1929 werd de afdeling als de Afdeling Personeel van de Belastingdienst opgenomen in de Centrale Directie. Tot deze directie behoorde ook een Afdeling Organisatie van de Belastingdienst, welke vooral met de materiële voorzieningen van deze dienst was belast. De personeelszaken van de registratie, het kadaster en de hypotheken werden in de periode 1845-1926 door de Administratie der Registratie etc behartigd, het posterij-personeel in de periode 1845-1877 door de afdeling Posterijen en het ministeriepersoneel had gedurende de gehele periode 1831-1940 het Secretariaat als haar personeelsafdeling.
Afdeling Posterijen (en verdere Middelen van Vervoer), 1831-1877
In de periode vanaf 1813 vormde de Administratie der Posterijen een zelfstandige dienst, waarbij de postmeester-generaal slechts een comptabele verantwoording naar de minister van Financiën kende. Per 19 september 1831 kwam deze dienst als de Administratie der Posterijen en verdere Middelen van Vervoer onder direct bestuur van de minister van Financiën. De taak bestond uit het onderhouden van contacten met buitenlandse postadministraties, het bestuur over de dienst der brieven- en paardenposterij en de controle op hun financiële verantwoordingen. Bovendien trad men regelend op ten aanzien van de rijksinkomsten uit de middelen van vervoer te lande (in samenhang met het postvervoer) en de middelen van vervoer te water (beurt- en veerschepen).
Mr. J. Pols werd in 1831 als referendaris van de afdeling aangesteld. De in die dagen vigerende wetgeving daterend uit de Franse tijd had een sterk fiscale grondslag, waartegen een groeiend verzet bestond. Tijdens het kabinet Thorbecke kwam onder leiding van minister P.P. van Bosse de wet van 12 april 1850 S. 15 'tot vaststelling van het briefport en tot regeling der aangelegenheden van de brievenposterij' tot stand. Hierin werd onder handhaving van het postmonopolie een redelijker briefporttarief vastgesteld en de dienstverlening belangrijk uitgebreid door de bepalingen inzake de oprichting van postkantoren. Uitvoering aan de wet werd gegeven door een commissie onder leiding van J. Pols. Bij KB van 24 februari 1852 no. 1 werd Pols tevens benoemd tot hoofddirecteur der posterijen, zodat het opperbestuur (wetgeving, instructies, verdragen, toezicht op het hoofdbestuur) en de dagelijkse leiding van de landelijke postdienst in één hand verenigd waren (bovendien was Pols van 1836-1864 nog directeur van het Haagse postkantoor). De inspectietaak werd na 1852 toebedeeld aan 5 inspecteurs, waaronder een hoofdinspecteur (deze laatste functie komt in 1864 te vervallen). De eerdergenoemde personele unie werd in 1864 door Pols' opvolger, J.P. Hofstede, overgenomen. De postdienst en haar kantoren werden na 1850 belangrijk uitgebreid; de verouderde paardenposterij werd in 1854 opgeheven. Na een kleine wetswijziging in 1855 S. 61 werd de postwet in 1870 S. 138 geheel herzien en aldus aan de veranderde omstandigheden aangepast. Ook de internationale verhoudingen ondergingen een belangrijke wijziging. In 1863 vond het eerste internationale postcongres in Parijs plaats en tal van posttractaten werden gesloten op basis van de in 1850 gelegislateerde situatie. Door de oprichting van de Union Générale des Postes in 1874 kregen de verhoudingen een mondiaal karakter.
Bij KB van 6 november 1877 S. 194 werd de afdeling Posterijen ondergebracht bij het nieuw opgerichte Departement van Waterstaat, Handel en Nijverheid.
Afdeling Telegrafie, 1870-1877
De Rijkstelegraafdienst werd tot stand gebracht door de wet van 7 maart 1852 S. 48 'tot regeling der gemeenschap door electro-magnetische telegrafen'. De administratie ressorteerde na haar oprichting onder het Ministerie van Binnenlandse Zaken, afdeling Nijverheid. Van het Hoofdbestuur is voor het eerst sprake in het KB van 15 december 1867 no. 11 waarin vermeld staat: 'Het Hoofdbestuur van de Rijkstelegraaf wordt, onder de bevelen van de minister van Binnenlandse Zaken, uitgeoefend door den referendaris, chef der afdeling, waartoe de telegrafie behoort. Hij beheert den dienst, welke door het personeel van de rijkstelegraaf wordt uitgeoefend, voert de briefwisseling met vreemde telegraafbesturen en met die van bijzondere ondernemingen en sluit, onder hoogere goedkeuring, de overeenkomsten, die zijn beheer betreffen'. Deze personele unie treft men in die dagen eveneens bij de Afdeling en het Hoofdbestuur der Posterijen aan. De vereniging van telegraaf- en postkantoren in kleinere gemeenten uit oogpunt van bezuiniging en de mogelijkheid om zodoende te komen tot een belangrijke uitbreiding van het aantal telegraafkantoren vormde de basis voor het KB van 2 augustus 1869 no. 19. Hierin werd bepaald, dat ingaande 1 januari 1870 de administratie van de posterijen en de telegrafie verenigd zouden worden onder het Departement van Financiën. Bij KB van 17 februari 1870 S. 32 werden regels gegeven om tot samenvoeging van post- en telegraafkantoren te komen. Evenals de Afdeling Posterijen werd de Afdeling Telegrafie ingaande 6 november 1877 ondergebracht bij het nieuw gevormde Departement van Waterstaat, Handel en Nijverheid.
2. Naamlijst van de ministers van Financiën
Titels
29-11-1813 - 06-04-1814 Commissaris-generaal van Financiën
06-04-1814 - 16-09-1815 Secretaris van staat
sinds 16-09-1815 Minister
Bewindslieden
29-11-1813 - 06-04-1814 Canneman, E.
06-04-1814 - 11-04-1821 Six van Oterleek, mr. C.C. baron
11-04-1821 - 01-05-1821 Noël Simons, F.A. (ad interim)
01-05-1821 - 30-03-1824 Elout, mr. C.T.
30-03-1824 - 12-04-1828 Appelius, mr. J.H.
12-04-1828 - 10-06-1828 Ossewaarde, P.A. (a.i.)
10-06-1828 - 05-01-1837 Tets van Goudriaan, mr. A.W.N. van
10-01-1837 - 01-06-1837 Gennep, mr. A. van (a.i.)
01-06-1837 - 09-01-1840 Beelaerts van Blokland, jhr. mr. G.
09-01-1840 - 31-07-1840 Gennep, mr. A. van (a.i.)
31-07-1840 - 25-06-1843 Rochussen, J.J.
25-06-1843 - 22-09-1843 Heim van Duivendijke, mr. J.A. ridder van der
22-09-1843 - 01-01-1848 Hall, mr. F.A. van
01-01-1848 - 25-03-1848 Rappard, mr. W.L.F.C. ridder van
25-03-1848 - 17-05-1848 Schimmelpenninck, G. graaf
17-05-1848 - 03-06-1848 Ossewaarde, P.A. (a.i.)
03-06-1848 - 19-04-1853 Bosse, mr. P.P. van
19-04-1853 - 05-01-1854 Doorn, E.C.U. van
06-01-1854 - 01-05-1854 Hall, mr. F.A. van (a.i.)
01-05-1854 - 18-03-1858 Vrolik, dr. A.
18-03-1858 - 23-02-1860 Bosse, mr. P.P. van
23-02-1860 - 23-02-1861 Hall, mr. F.A. baron van
23-02-1861 - 14-03-1861 Lotsy, mr. J.S. (a.i.)
14-03-1861 - 31-01-1862 Tets van Goudriaan, jhr. mr. J.G.H. van
01-02-1862 - 27-11-1865 Betz, G.H.
27-11-1865 - 10-02-1866 Olivier, mr. N. (a.i.)
10-02-1866 - 01-06-1866 Bosse, mr. P.P. van
01-06-1866 - 03-06-1868 Schimmelpenninck, mr. R.J. graaf
03-06-1868 - 04-01-1871 Bosse, mr. P.P. van
04-01-1871 - 06-07-1872 Blussé van Oud Alblas, mr. P.
06-07-1872 - 27-08-1874 Delden, mr. A. van
27-08-1874 - 03-11-1877 Heim, mr. H.J. baron van der
03-11-1877 - 20-08-1879 Gleichman, mr. J.G.
20-08-1879 - 13-06-1881 Vissering, mr. S.
13-06-1881 - 23-04-1883 Lynden van Sandenburg, mr. C.T. graaf van
23-04-1883 - 04-05-1885 Grobbee, W.J.L.
05-05-1885 - 21-04-1888 Bloem, J.C.
21-04-1888 - 21-08-1891 Godin de Beaufort, jhr. mr. K.A.
21-08-1891 - 09-05-1894 Pierson, mr. N.G.
09-05-1894 - 26-07-1897 Sprenger van Eyk, mr. J.P.
26-07-1897 - 01-08-1901 Pierson, mr. N.G.
01-08-1901 - 16-08-1905 Harte van Tecklenburg, mr. J.J.I.
16-08-1905 - 11-02-1908 Meester, mr. T.H. de
12-02-1908 - 29-08-1913 Kolkman, mr. M.J.C.
29-08-1913 - 24-10-1914 Bertling, A.E.J.
24-10-1914 - 08-02-1916 Treub, mr. M.W.F.
08-02-1916 - 22-02-1917 Gijn, mr. dr. A. van
22-02-1917 - 09-09-1918 Treub, mr. M.W.F.
09-09-1918 - 28-07-1921 Vries, mr. dr. S. de
28-07-1921 - 11-08-1923 Geer, jhr. mr. D.J. de
11-08-1923 - 08-03-1926 Colijn, H.
08-03-1926 - 26-05-1933 Geer, jhr. mr. D.J. de
26-05-1933 - 24-06-1937 Oud, mr. P.J.
24-06-1937 - 19-05-1939 Wilde, mr. J.A. de
19-05-1939 - 25-07-1939 Colijn, dr. H. (a.i.)
25-07-1939 - 10-08-1939 Bodenhaus, C.W.
10-08-1939 - 03-09-1940 Geer, jhr. mr. D.J. de
3. Organisatieoverzicht van het ministerie van Financiën
3.1. Generaal Secretariaat en Kabinet en Secretarie
Het archief van deze afdelingen bevindt zich grotendeels in het dossierarchief van het Ministerie van Financiën (toegang 2.08.41). De agenda, klappers en indices staan in de toegang 2.08.05.01 beschreven (inv.nrs. 8758-9067).
Het Generaal Secretariaat was sinds 1814 belast met de eigenlijke secretariewerkzaamheden (agenda, secretarie, expeditie, index en archief), alsmede met de inning van zegel- en legesgelden. Daarnaast werden de geheime en kabinetsaangelegenheden behandeld, maar de stukken daarop betrekking hebbend werden in het zgn. kabinets- en geheimverbaal opgelegd (toegang 2.08.05.02).
In 1905 werd het Generaal Secretariaat formeel in bureaus onderverdeeld:
Afdeling Generaal Secretariaat
Bureau A Kabinet van de Minister
Bureau B Secretarie en expeditie
Bureau C Zegel, registratie en leges
Bureau D Index en archief.
In 1910 werd Bureau C ingevoegd in Bureau B, en Bureau D werd 'vernummerd' in Bureau C.
Per 13 mei 1913 werd de naam van de afdeling gewijzigd in:
Afdeling Kabinet en Secretarie
Bureau A Kabinet van de Minister
Bureau B Secretarie en expeditie
Bureau C Index en archief.
3.2. Generale Thesaurie en 's Rijks Uitgaven
Het archief van deze afdelingen bevindt zich grotendeels in het dossierarchief van het Ministerie van Financiën (toegang 2.08.41). De agenda, klappers en indices staan in de toegang 2.08.05.01 beschreven (inv.nrs. 8758-9067).
De Generale Thesaurie is ontstaan uit de Generale Directie der Centrale Kas en van de Nationale Schuld, welke bij Souverein besluit van 6 april 1814 no. 4 verenigd waren met het departement van Financiën.
De Generale Thesaurie was van oudsher belast met de zorg voor de rijkshoofdboekhouding, controle op de betaalmeesters, de nationale schuld, munt- en bankwezen, de staatsbegroting, controle op de ontvanger-generaal en -particulier, de pensioenen, de financiële verhouding tot de lagere overheden, de borgtochten van ambtenaren. Een gedeelte van deze taken was tussen 1819 en 1870 opgedragen aan het Amortisatiesyndicaat en de Administratie van 's Rijks Uitgaven. Later kwamen daar o.m. nog bij de bemoeiing met de weeskamerstichtingen, de Tiendwet en de Postcheque-en Girodienst.
Blijkens de Staatsalmanak van 1860 was de Generale Thesaurie als volgt georganiseerd:
Afdeling Generale Thesaurie
1e bureau Verificatie, kredietopeningen, rekeningen
2e bureau Algemene boekhouding
3e bureau Betaalmeesters, personeel, borgtochten
4e bureau Agenda, index, archief en expeditie.
In 1868 kwam daarbij:
5e bureau Pensioenen (voorheen Afdeling 's Rijks Uitgaven, 2e bureau).
Per 1 oktober 1869 werd de Administratie van 's Rijks Uitgaven verenigd met de:
Afdeling Generale Thesaurie:
1e bureau staatsbegroting
2e bureau pensioenen
3e bureau betaalmeesters, personeel, borgtochten
4e bureau verificatie, kredietopeningen, rekeningen
5e bureau algemene boekhouding
6e bureau agenda, index, archief, expeditie.
Sinds 1881 werd de Afdeling Generale Thesaurie genoemd: Administratie der Generale Thesaurie.
Reorganisatie in 1897:
Administratie der Generale Thesaurie
1e bureau staatsbegroting, fin. verhouding rijk/gemeenten, reis- en verblijfkosten, verlies schuldbrieven, (vanaf SA 1899 ook: zekerheidsstelling rijksambtenaren
2e bureau pensioenen
3e bureau betaalmeesters, personeel, borgtochten
4e bureau munt- en bankwezen, Agentschap, nationale schuld, muntbiljetten